【裁判字號】    89,上更(一),1242
【裁判日期】    920806
【裁判案由】    過失致死
【裁判全文】
臺灣高等法院刑事判決                       八十九年度上更 (一)字第一二四二
    上  訴  人
    即  被  告  甲○○
              原名林鵬志）住.
    選任辯護人  林永頌律師
                黃韋齊律師
                尤伯祥律師
右上訴人因業務過失致人於死案件，不服臺灣台北地方法院八十六年度訴字第一０一
四號，中華民國八十六年五月廿二日第一審判決（起訴案號：台灣台北地方法院檢察
署八十五年度偵字第七九七三號）提起上訴，經判決後，由最高法院發回更審，本院
判決如左：
    主  文
原判決撤銷。
甲○○從事業務之人，因業務上之過失致人於死，處有期徒刑伍月，緩刑年。
    事  實
一、甲○○（原名為林鵬志，民國八十五年十二月九日改名為甲○○）係醫師，原在
    台北縣新店市○○路○段一六七號開設林鵬志婦產科，為從事醫療業務之人。緣
    患者張淑儀（五十二年一月二十九日出生，
    ）於八十五年三月五日因懷孕一個多月，下體出血有血塊，經潘世彬婦產科醫師
    潘世彬告知小孩保不住而執行人工流產手術。翌日（六日）張女因人工流產後，
    全身倦怠，下腹痛、失眠等，前往甲○○之診所求診，並向甲○○主訴在別處人
    工流產身體不適，全身倦怠，下腹痛、失眠等，甲○○即依張女之主訴，請護士
    為張女注射「Her-pande」 一瓶 (代用血漿）、「Valium」二cc、「Citosol 」
    十cc針劑（以上二者係鎮靜劑）後，張女返家休息；張淑儀於翌（七）日下午六
    時三十分許，再至上址求診，並向甲○○主訴下腹痛、一日未眠、亦未進食而致
    身體虛弱且陰道點狀出血等情。甲○○理應注意鎮靜劑「Valium」及「Citosol
    」藥物對於貧血之病患，會有抑制心肺功能之不良反應，應依張女主訴詳細檢查
    其身體是否因貧血而不適合注射「Valium」及「Citosol 」鎮靜劑之情形及對病
    情為正確之分析判斷，考量張女連續二日之全身倦怠之現象，是否已因貧血而對
    於「Valium」及「Citosol 」會有不良反應（即抑制心肺功能）。詎其能注意而
    竟疏於注意病患張女因人工流產而貧血，於注射「Valium」及「Citosol 」鎮靜
    劑後會造成抑制其心肺功能之情形，即於同日下午七時許再予注射「Valium」、
    「Citosol 」 及「Cefadol」（消炎藥）等針劑；同日晚上九時五十五分許，張
    注意病患張女是否仍有貧血，亦即於注射「Valium」鎮靜劑後是否會造成抑制張
    Valium」及「Citosol」之針劑，迄同日晚上十時許注射完畢。是日晚上十時三
    十分許，張淑儀因貧血導致心肺功能抑制，復因注射有抑制心肺功能之「Valium
    」、「Citosol」鎮靜劑，加速心肺衰竭，嘴唇發黑，經在旁陪伴之張淑儀男友
    之女兒發現，通知護士，因甲○○斯時不在該診所內，經聯絡後約五分鐘趕回院
    內，錯失急救之時效。嗣張淑儀雖經甲○○急救並轉送天主教耕莘醫院急救，惟
    張淑儀於是日晚上十一時送達耕莘醫院急診室急救時，已無血壓、無心跳、瞳孔
    放大、無生命現象，經耕莘醫院以ＣＰＲ急救後，雖有心跳，但血壓尚低，腦斷
    層檢查腦水腫，入加護病房急救，終因併發腎衰竭仍於同年三月二十二日晚上八
    時三十八分許不治死亡。
二、案經張淑儀之母乙○○○、妹張淑琴訴由台北縣警察局新店分局移送台灣台北地
    方法院檢察署檢察官偵查起訴。
    理  由
一、訊據上訴人即被告甲○○坦承其係林鵬志婦產科醫師，被害人張淑儀於八十五年
    三月六日、七日因人工流產後身體不適，全身倦怠，曾至伊所開診所就診，且先
    後於八十五年三月六日、三月七日下午七時、九時五十五分許，分別由伊親自或
    囑診所護士林英珠為張女注射「Valium」二cc、「Citosol 」十cc。第二次注射
    時，伊並未在場監視，至同日晚上十時三十分許，經被害人張淑儀男友之女發現
    張女嘴唇發黑通知護士，斯時，伊不在診所內，經聯絡後，約五分鐘趕回院內，
    經急救並轉送天主教耕莘醫院急救，仍於同年三月二十二日下午八時三十八分許
    不治死亡等情不諱。惟否認其有何業務上之過失，辯稱，伊對被害人張淑儀之死
    亡原因質疑，耕莘醫院對被害人所為之抽血日期不詳，自被害人嘴唇發黑後，經
    使用氧氣急救並轉送耕莘醫院只有五分鐘時間，可能是耕莘醫院急救有問題，且
    其以前為被害人注射「Valium」鎮靜劑無不良之反應，而使用該鎮靜劑一天最多
    可使用六十毫克即十二cc，中間不需有時間之限制，八十五年三月七日下午七時
    、九時五十五各分別注射「Valium」鎮靜劑二cc應該沒有問題，且其於被害人張
    淑儀嘴唇發黑時，五分鐘後即刻趕到，進行急救；另張淑儀可能係因過敏性休克
    或心因性休克死亡云云；被告辯護人亦為被告之利益辯稱，被害人張淑儀之病歷
    已有將其婦科病史翔實之紀錄，而被告已有相當之掌握，從被害人於被告之婦產
    科就診之護理紀錄即可證明被告確已對被害人作身體檢查，並已為病情分析判斷
    ，而被告使用「Valium」、「Citosol」等藥物均符合其說明書所載明之使用方
    法，且被害人於八十五年三月七日就診前，已曾接受過二次相同藥物注射，並無
    不良反應，而八十五年三月七日二次注射「Valium」、「Citosol」等藥物時，
    被告均有在場監視，並有醫護人員隨時作觀察，另行政院衛生署醫事審議委員會
    之鑑定書之參考之耕莘醫院病歷資料，只有急診病歷、急診護理記錄及出院病歷
    摘要等，其中並無重要之抽血時間之記載及其他相關檢驗之記錄、病歷資料，而
    患者各項指數異常或可能係因急救、治療及呼吸停止所併發之結果，而與被告用
    藥無關，且被告確有定時為患者張淑儀作身體檢查，並於施打藥劑時全程在場且
    有隨時監視病人血壓、心跳等，被害人腎衰竭係急性或慢性，是否與三月五日小
    產有關等事實鑑定書亦未詳為鑑定，另被告急救被害人已顯倉促，並無適當時機
    記載急救過程，再者，被害人有無貧血、出血、腎衰竭若未經病患主訴，醫生實
    無從知悉，並進一步抽血檢查，且被害人乃因急性腎衰竭，導致心肺衰竭，與被
    告使用之藥物無關，而上開鑑定書鑑定時，因被害人家屬僅向被告索取病歷而無
    護理記錄，故於鑑定書上亦記載「但未見到（護理）記錄」，是該委員會之鑑定
    ，應無足採信云云；經查：
  （一）被害人張淑儀於天主教耕莘醫院檢查結果，血色素僅有７‧９、血鉀高達７
        ‧８，顯見病患有嚴重之貧血現象及高血鉀症狀，此有該院病歷影本在卷可
        稽，而行政院衛生署衛署醫字第八六五一七九八七號函之醫事審議委員會鑑
        定書亦為相同之認定，有該委員會之鑑定書在卷可參，雖被告辯稱耕莘醫院
        所提供之病歷資料，只有急診病歷、急診護理記錄及出院病歷摘要等，其中
        並無重要之抽血時間之記載及其他相關檢驗之記錄、病歷資料，而患者各項
        指數異常或可能係因急救、治療及呼吸停止所併發之結果云云，然參之以被
        告於原審審理時自承：「耕莘醫院對他（指張淑儀）的死亡沒有關係」，且
        亦供稱，耕莘醫院所做之急救步驟並無違失之處，而貧血引起之高血鉀，亦
        會造成腎衰竭，另高血鉀會造成心肺衰竭等語。衡諸一般就醫之診療程序，
        醫院對於病患入院就診後，皆需進行必要之生理檢查，包括血液、尿液、甚
        至於心電圖、超音波、Ｘ光等，以究明病患之生理狀況，而作為醫師決定醫
        療作為之參考依據。查本件被害人於八十五年三月七日下午十一時許被送至
        耕莘醫院急診室急診，並於八十五年三月八日上午十時四十二分許轉入加護
        病房急救後，始併發腎衰竭於八十五年三月二十二日下午八時三十八分死亡
        ，有耕莘醫院病歷摘錄單及被害人張淑儀之死亡證明書在卷可參，復參以被
        告於被害人在八十五年三月六日至其診所就診時，亦有為被害人注射「Her-
        pander」（代用血漿），顯見被害人於至被告診所就診時即有貧血現象，而
        被告基於其醫師之專業診斷亦認定被害人可能有貧血現象，始為被害人注射
        代用血漿，是被害人乃先有貧血現象後，於轉入耕莘醫院加護病房後始併發
        腎衰竭等情堪可認定。另被告就耕莘醫院上開血液檢查之抽血時間有所質疑
        ，以及被告辯護人質疑上開血液檢查之數據，是否是耕莘醫院造成，而請求
        調查被害人於潘世彬婦產科人工流產時，是否有大量出血及向耕莘醫院調取
        相關之檢驗資料及全部病歷等。本院前審為期慎重，另向潘世彬婦產科醫院
        及耕莘醫院調取被害人張淑儀病歷，再次送請行政院衛生署醫事審議委員會
        就張淑儀死因為第二次鑑定。而本院為期翔實，更依職權及被告之聲請復送
        請該會為第三、四、五次鑑定。
  （二）查被告於八十五年三月七日下午七時及九時五十五分分別為被害人注射二cc
        之「Valium」藥物，觀之行政院衛生署醫事審議委員會之第一次鑑定書明載
        ：「注射『Valium』被認為是一項需要非常小心謹慎的行為，經常造成病人
        心臟及呼吸之抑制」，復參以被告於原審審理亦自承血鉀高，心臟功能可能
        會受影響，貧血引起之高血鉀，亦會造成腎衰竭，而高血鉀會造成心肺衰竭
        ，且被告亦明知心肺機能不全的病人，不宜注射「Valium」藥物（有被告所
        提之「Valium」說明書在卷可參）。同會第二次鑑定亦指「Valium」、「Ci
        tosol 」兩者都有降血壓及抑制呼吸之危險性，死者在治療性人工流產後，
        已有貧血及可能有低血壓，此時再注射上述藥物，極可能是導致死者休克及
        心肺衰竭之主要原因等語。而該會第三次鑑定更詳細闡釋，根據耕莘醫院病
        歷紀錄，張女至耕莘醫院時，其血液腎功能指數仍於正常範圍(BUN:7mg/dl,
         Cr:1.4mg/dl)，因此張女至林鵬志婦產科醫院時，應無急性腎衰竭，其較
        可能之病程變化為人工流產後，可能已有貧血及低血壓，再注射可抑制呼吸
        及血壓的藥物 (Valium及Citosol)，而導致休克及心肺衰竭，並因休克時間
        太長，導致急性腎衰竭。又根據耕莘醫院病歷紀錄，張女85年3月7日轉至耕
        莘醫院時，其血紅素 (Hb:ll．2gm/dl)低於正常值 (正常值12-16gm/dl)，
        因此，張女至林鵬志婦產科診所時應已有輕微貧血現象，在此狀況下使用鎮
        靜劑需非常謹慎（此點為最高法院所指摘者）。觀之被害人於八十五年三月
        七日晚上十一時送達耕莘醫院急診室急救時，已無血壓、無心跳、瞳孔放大
        、無生命現象，經耕莘醫院以ＣＰＲ急救後，雖有心跳，但血壓尚低，腦斷
        層檢查腦水腫，入加護病房急救，終因併發腎衰竭仍於同年三月二十二日下
        午八時三十八分許不治死亡，即直接引起本件被害人死亡之疾病乃係心肺衰
        竭，而送到耕莘醫院前即已呈死亡現象，此有被害人之死亡證明書、耕莘醫
        院病歷摘錄單在卷可參，是被害人乃因貧血造成高血鉀病症而導致心肺功能
        抑制（即心肺衰竭），再加上「Valium」鎮靜劑藥物之注射加速呼吸抑制作
        用而死亡堪可認定；被告既有隨時注意其所注射之藥物，對於被害人當時之
        症狀有無不良之反應之注意義務，且有能力注意而竟未注意其已有貧血之高
        血鉀症狀，即有致心肺功能抑制之危險，而仍再度注射具有抑制呼吸作用之
        上開藥物，加速被害人之心肺衰竭，其有過失甚明，且其過失行為與被害人
        之死亡有相當之因果關係。
  （三）復按就醫師之注意義務而言，當有義務且有能力明瞭所注射之藥物是否會導
        致不良反應，若可能會產生不良反應時，注射後即應隨時要有醫護人員在場
        注意病患有無不良反應，以能應變急救；查被害人於八十五年三月七日晚上
        十一時經送至耕莘醫院急診室急救時已無血壓、無心跳、瞳孔放大、無生命
        現象，參以被告診所護士林英珠於警訊時供述：「‧‧‧‧第二次則是在三
        月七日二十一時五十五分左右，由我幫張淑儀注射鎮定劑，而林醫師在旁幫
        忙，在二十二時我就下班回家」等語。被告於偵查時供稱：「‧‧‧‧到十
        時二十分到三十分之間，張淑儀帶來的一個六年級的小孩發覺張淑儀嘴唇發
        黑，就趕快叫護士，轉通知我立刻趕到‧‧」等語。被告並自承前後約有五
        分鐘時間。復觀諸護理紀錄影本，最後記載時間為晚上十時十五分，顯見被
        告於八十五年三月七日晚上九時五十五分為被害人注射後，被告即已外出，
        晚上十時十五分後，護士亦已下班，當時並無醫護人員在旁甚明，衡諸一般
        醫學急救常識，心肺衰竭造成缺氧，以致嘴唇發黑，其有效之急救時間往往
        係在短暫之關鍵時刻為之，有其急救之時效性，雖被告於將被害人送至醫院
        時，亦有施以急救處理，惟參以被告將被害人送至耕莘醫院急救時，已無血
        壓、無心跳、瞳孔放大等情，顯見自被害人嘴唇發黑至被告施以急救間，因
        醫護人員不在場，已錯失急救之時效性，足見被告於被害人出狀況之瞬間既
        未在場，錯失急救之時機被害人因而死亡，則其過失行為與被害人之死亡間
        顯有相當之因果關係，而上開委員會前兩次鑑定，均為相同之認定，有該鑑
        定書在卷可參。
  （四）証人林英珠於本院前審調查中証稱，伊於八十五年三月七日值小夜班，下午
        六時至十時。死者第二次打「Valium」係伊由被告指示注射，而張淑儀前來
        就診時，有量血壓，脈博等語。上開証人所言，固有護理紀錄影本存卷可考
        ，然在注射「Valium」、「Citosol」時，依護理紀錄，注射時間為晚上十
        點，當日護理紀錄最後記載時間為晚上十時十五分。則自晚上十時十五分至
        十時卅分張淑儀被發覺身體狀況有異止，未再有血壓、心跳等測量紀錄。足
        見被告於注射上開兩種針劑後，未注意觀察血壓、呼吸之變化，且於病患休
        克時，未在場即時急救。上開林英珠証言仍不足為有利被告之認定。另關於
        血液檢查數據，係耕莘醫院於張淑儀到院後檢查而來，與張淑儀在前之休克
        發生，無何因果關係。另本院將前開護理紀錄影本，送請行政院衛生署醫事
        審議委員會第四次鑑定，其鑑定意見雖稱被告林程坤有在旁監視病患張淑儀
        之血壓、心跳及呼吸變化，然如前所述，晚上十時十五分至十時卅分，未再
        注意觀察病患血壓、呼吸之變化，是該鑑定意見，無法解免被告之過失責任
        ；又鑑定機關依被害人之死亡證明書、耕莘醫院病歷摘錄單等資料，鑑定張
        淑儀至林鵬志婦產科診所時應已有輕微貧血現象，已如前述，而被告所提出
        之護理紀錄及病歷資料卻未記載相關資料，致鑑定機關第四次鑑定無法僅憑
        此判斷張淑儀是否貧血，益徵被告未注意病患有貧血之過失甚明。至被告辯
        稱張淑儀可能係因過敏性休克或心因性休克死亡云云，惟其臆測之詞，業經
        行政院衛生署醫事審議委員會第四次及第五次鑑定意見予以否定，此有行政
        院衛生署衛署醫字第０九二０二００五二八號函之醫事審議委員會鑑定書附
        卷可稽，併此敘明。
 二、綜上所述，被告之過失行為與被害人之死亡既有相當之因果關係，則被告有業務
    上之過失至為明顯，是被告前揭所辯要係事後卸責之詞，不足採信，事證明確，
    其犯行至堪認定。
三、核被告甲○○係從事業務之人，其因業務上之過失致被害人死亡，係犯刑法第二
    百七十六條第二項之業務過失致人於死罪。原審依法論科，原無不合，惟注射「
    Valium」及「Citosol 」同為造成抑制張淑儀心肺功能之原因，原判決事實欄僅
    就「Valium」針劑抑制心肺功能為記載，疏未及「Citosol 」針劑亦有同一作
    用，尚嫌未盡週延。被告上訴仍執陳辭，否認過失，雖無足取，惟原判決有上開
    可議之處，尚無可維持，應由本院撤銷改判。爰審酌被告之品行、犯罪手段、所
    為致被害人死亡，犯罪後已與被害人之家屬達成和解（有和解書在卷可證）及犯
    罪後之態度等一切情狀，量處如主文第二項所示之刑。又被告未曾受有期徒刑以
    上刑之宣告，有台灣高等法院檢察署刑案紀錄簡覆表乙件在卷可稽，經此偵審科
    刑後，應知警惕，為期勉被告日後審慎行醫，濟世救人，本院因認對其所宣告之
    刑，以暫不執行為適當，爰併予宣告緩刑三年，以勵自新。
 據上論斷，應依刑事訴訟法第三百六十九條第一項前段、第三百六十四條、第二百九
十九條第一項前段，刑法第二百七十六條第二項，第七十四條第一項，罰金罰鍰提高
標準條例第一條前段，判決如主文。
本案經檢察官朱兆民到庭執行職務。
中      華      民      國    九十二    年      八      月      六      日
                              臺灣高等法院刑事第八庭
                                  審判長法  官  陳  祐  治
                                        法  官  王  炳  梁
                                        法  官  楊  炳  禎
右正本證明與原本無異。
如不服本判決，應於收受送達後十日內向本院提出上訴書狀，其未敘述上訴之理由者
並得於提起上訴後十日內向本院補提理由書（均須按他造當事人之人數附繕本）。
                                        書記官  廖  素  花
中      華      民      國    九十二    年      八      月     十一     日
附錄：本判決論罪科刑法條全文
刑法第二百七十六條第二項
因過失致人於死者，處二年以下有期徒刑、拘役或二千元以下罰金。
從事業務之人，因業務上之過失犯前項之罪者，處五年以下有期徒刑或拘役，得併科
三千元以下罰金。


司法院資訊處製作；財團法人民間司法改革基金會備份。
